---
title: "Trabajo 2 [Estadistica3]"
output: html_notebook
editor_options: 
  markdown: 
    wrap: 72
---

# Consideraciones previas

## Librerias

### Instalarlas
```{r}
# Visuals
install.packages("ggplot2")
# Stats
install.packages("stats")
# Periodograma
install.packages("TSA")
# forecast
install.packages("forecast")
# dplyr
install.packages("dplyr")
```

### LLamarlas

```{r}
# Visuals
library(ggplot2)
# Stats
library(stats)
# Periodograma
library(TSA)
# forecast
library(forecast)
# dplyr
library(dplyr)
```

### Funciones de usuario para el trabajo
```{r}
source("https://raw.githubusercontent.com/NelfiGonzalez/Funciones-de-Usuario-Estadistica-III/main/Funcion-Descomp.Loess.R") # nolint: line_length_linter
source("https://raw.githubusercontent.com/NelfiGonzalez/Funciones-de-Usuario-Estadistica-III/main/Funcion-Filtro.lineal.R") # nolint: line_length_linter
source("https://raw.githubusercontent.com/NelfiGonzalez/Funciones-de-Usuario-Estadistica-III/main/Funcion-Loess.Optimo.R") # nolint: line_length_linter
source("https://raw.githubusercontent.com/NelfiGonzalez/Funciones-de-Usuario-Estadistica-III/main/Funcion-SelectModel.R") # nolint: line_length_linter
source("https://raw.githubusercontent.com/NelfiGonzalez/Funciones-de-Usuario-Estadistica-III/main/Funcion-SuavizamientoEstacional.R") # nolint: line_length_linter
source("https://raw.githubusercontent.com/NelfiGonzalez/Funciones-de-Usuario-Estadistica-III/main/Funcion-estimar.recursiva.R") # nolint: line_length_linter
source("https://raw.githubusercontent.com/NelfiGonzalez/Funciones-de-Usuario-Estadistica-III/main/Funcion-regexpo.ErrorARMA.R") # nolint: line_length_linter
source("https://raw.githubusercontent.com/NelfiGonzalez/Funciones-de-Usuario-Estadistica-III/main/Funcion-regexponencial.R") # nolint: line_length_linter
source("https://raw.githubusercontent.com/NelfiGonzalez/Funciones-de-Usuario-Estadistica-III/main/Funciones-BP.LB.test-pruebaDW1.R") # nolint: line_length_linter
source("https://raw.githubusercontent.com/NelfiGonzalez/Funciones-de-Usuario-Estadistica-III/main/Funciones-Criterios.Informacion-Calidad.Intervalos.R") # nolint: line_length_linter
```

### Borrar datos almacenados en memoria
```{r}
rm(list = ls(all = TRUE))
```

### Cargar datos
```{r}
data_dir <- "./data/anex-EMC-SeriesIndiceEmpalmados-vtas nominales lineas mercancia-may2023.csv" # nolint: line_length_linter
data <- read.table(data_dir, header = TRUE, sep = ";",
    skip = 10, dec = ",", colClasses = c(rep("NULL", 14), "numeric", rep("NULL", 7))) # nolint: line_length_linter, indentation_linter.
data
```

### Componer la serie en su estructura de datos predeterminada
```{r}
serie <- ts(data, freq = 12, start = c(2013, 1))
serie_log <- ts(log(data), freq = 12, start = c(2013, 1))
```

# Punto 2 Análisis descriptivo de la serie, modelo global asignado y sus resultados

## Punto A
* Presente y analice en forma breve la gráfica de la serie (y su logaritmo natural si la serie es multiplicativa)

```{r}
# Graficamos
par(mfrow = c(1, 2))
plot(serie, ylab = "PIB Nominal")
title("Escala Normal")

plot(serie_log, ylab = "PIB Nominal")
title("Escala Lognormal")
```

* indicando los patrones observables de tendencia, estacionalidad, varianza, ciclos.
```{r}
# Realizando descompose
descom_serie_log = decompose(serie_log,type = "additive")
# Graficando la tendencia
plot(descom.serie_log$trend)
# Graficando la estacionalidad
# 1. Graficando boxplot
boxplot(serie_log ~ cycle(serie_log), main = "Gráfico de boxplots")
# 2. Graficando la varianza
x_no_trend <- diff(serie_log)
plot(x_no_trend, ylab = expression(log(Y[t]) - log(Y[t - 1])))
abline(h = mean(x_no_trend))
```

* Grafique y analice además la ACF estimada con la serie (para el caso multiplicativo sólo presente y analice la ACF del logaritmo natural) m = 36
```{r}
acf(as.numeric(serie), lag.max = 36, ci.type = "ma",
    col = 4, ci.col = 2, main = "ACF de la serie")
acf(as.numeric(log(serie)), lag.max = 36, ci.type = "ma",
    col = 4, ci.col = 2, main = "ACF de la serie logaritmica")
```

## Punto B

* Para el modelo de regresión global señalado en la Tabla 1 (En este caso **exponencial polinomial multiplicativa estacional**), reporte la ecuacion teorica con sus supuestos y con la estrategia de validacion cruzada usando la misma longitud de ajuste del trabajo anterior (n = 113)
ecuacion teorica: 

**Ecuación teorica:**
$$\hat{Y}=e^{\beta_0+\beta_1t+\beta_2t^2+\beta_3t^3+\sum_{j=1}^{k} [ \alpha_j sin(2\pi F_jt) + \gamma_j cos(2 \pi F_j t)] }+E_t \\ E_t \sim idd N(0,\sigma^2) $$

```{r}
#Para el Ajuste
m <- 12
n <- length(serie) - m

t <- 1:n
t2 <- t^2
t3 <- t^3

yt <- ts(serie[t], freq = m, start = c(2013, 1)) # Escala normal

#Funciones trigonometricas en las frecuencias j/12, j=2,3,4,5
sen2 <- sin(pi * t / 3)
cos2 <- cos(pi * t / 3)
sen3 <- sin(pi * t / 2)
cos3 <- cos(pi * t / 2)
sen4 <- sin(2 * pi * t / 3)
cos4 <- cos(2 * pi * t / 3)
sen5 <- sin(5 * pi * t / 6)
cos5 <- cos(5 * pi * t / 6)

#Matriz de diseño
x <- data.frame(t, t2, t3, sen2, cos2, sen3, cos3, sen4, cos4, sen5, cos5)
head(x)
```

* ajuste nuevamente este modelo y reporte los resultados de ajuste (solo la tabla de parametros estimados, medidas de ajuste, grafico del ajuste)
```{r}
#Ajuste modelo exponencial cubico estacional con trigonometricas
modelo1 <- lm(yt ~ ., data = x)
summary(modelo1)
```

* y pronosticos (solo la tabla con las medidas de cobertura, amplitud media de los I.P, MAE, MAPE y RMSE)
```{r}
#Para los pronosticos
# Variables en los pronósticos de la validación cruzada
#definiendo valor de t para las m observaciones a pronosticar
t_pronostico <- c((n + 1):(n + m))
t2_pronostico <- t_pronostico^2
t3_pronostico <- t_pronostico^3


yt_pronostico <- ts(serie_log[t_pronostico], freq = m, start = c(2013, 1))

#Funciones trigonometricas en los periodos de pronostico
sen1_pronostico <- sin(pi * t_pronostico / 6)
cos1_pronostico <- cos(pi * t_pronostico / 6)
sen2_pronostico <- sin(pi * t_pronostico / 3)
cos2_pronostico <- cos(pi * t_pronostico / 3)
sen3_pronostico <- sin(pi * t_pronostico / 2)
cos3_pronostico <- cos(pi * t_pronostico / 2)
sen4_pronostico <- sin(2 * pi * t_pronostico / 3)
cos4_pronostico <- cos(2 * pi * t_pronostico / 3)
sen5_pronostico <- sin(5 * pi * t_pronostico / 6)
cos5_pronostico <- cos(5 * pi * t_pronostico / 6)
cos6_pronostico <- cos(pi * t_pronostico)

#Matriz de diseño en los pronosticos
x_pronosticos <- data.frame(
    t = t_pronostico, # nolint: indentation_linter.
    t2 = t2_pronostico,
    t3 = t3_pronostico,
    sen2 = sen2_pronostico,
    cos2 = cos2_pronostico,
    sen3 = sen3_pronostico,
    cos3 = cos3_pronostico,
    sen4 = sen4_pronostico,
    cos4 = cos4_pronostico,
    sen5 = sen5_pronostico,
    cos5 = cos5_pronostico)

head(x_pronosticos)
```

# Punto 3  Evaluacion del supuesto de ruido blanco e identificacion de procesos estocasticos sobre los errores estructurales del modelo global:
