---
title: "Trabajo 2 [Estadistica3]"
output: html_notebook
editor_options: 
  markdown: 
    wrap: 72
---

# Consideraciones previas

## Borrar datos almacenados en memoria

```{r}
rm(list=ls(all=TRUE))
```

## Librerias

### Instalarlas

```{r}
# Visuals
install.packages("ggplot2")
# Stats
install.packages("stats")
# Periodograma
install.packages("TSA")
# forecast
install.packages("forecast")
# dplyr
install.packages("dplyr")
# lmtest
install.packages("lmtest")
# Metrics
install.packages("Metrics")
```

### LLamar Librerias

```{r}
# Visuals
library("ggplot2")
# Stats
library("stats")
# Periodograma
library("TSA")
# forecast
library("forecast")
#lmtest
library("lmtest")
#Metrics
library("Metrics")
#fANCOVA
library("fANCOVA")
```

### Funciones de usuario para el trabajo

```{r}
source("https://raw.githubusercontent.com/NelfiGonzalez/Funciones-de-Usuario-Estadistica-III/main/Funcion-Descomp.Loess.R")
source("https://raw.githubusercontent.com/NelfiGonzalez/Funciones-de-Usuario-Estadistica-III/main/Funcion-Filtro.lineal.R")
source("https://raw.githubusercontent.com/NelfiGonzalez/Funciones-de-Usuario-Estadistica-III/main/Funcion-Loess.Optimo.R")
source("https://raw.githubusercontent.com/NelfiGonzalez/Funciones-de-Usuario-Estadistica-III/main/Funcion-SelectModel.R")
source("https://raw.githubusercontent.com/NelfiGonzalez/Funciones-de-Usuario-Estadistica-III/main/Funcion-SuavizamientoEstacional.R")
source("https://raw.githubusercontent.com/NelfiGonzalez/Funciones-de-Usuario-Estadistica-III/main/Funcion-estimar.recursiva.R")
source("https://raw.githubusercontent.com/NelfiGonzalez/Funciones-de-Usuario-Estadistica-III/main/Funcion-regexpo.ErrorARMA.R")
source("https://raw.githubusercontent.com/NelfiGonzalez/Funciones-de-Usuario-Estadistica-III/main/Funcion-regexponencial.R")
source("https://raw.githubusercontent.com/NelfiGonzalez/Funciones-de-Usuario-Estadistica-III/main/Funciones-BP.LB.test-pruebaDW1.R")
source("https://raw.githubusercontent.com/NelfiGonzalez/Funciones-de-Usuario-Estadistica-III/main/Funciones-Criterios.Informacion-Calidad.Intervalos.R")
```

### Cargar datos
```{r}
data_dir <- "./data/anex-EMC-SeriesIndiceEmpalmados-vtas nominales lineas mercancia-may2023.csv"
data <- read.table(data_dir, header = TRUE, sep = ";",
    skip = 10, dec = ",", colClasses = c(rep("NULL", 14), "numeric", rep("NULL", 7)))
data_log <- log(data)
```

### Componer la serie en su estructura de datos predeterminada
```{r}
serie <- ts(data, freq = 12, start = c(2013, 1))
serie_log <- ts(data_log, freq = 12, start = c(2013, 1))
```

# Punto 2 Análisis descriptivo de la serie, modelo global asignado y sus resultados

## Punto A

-   Presente y analice en forma breve la gráfica de la serie (y su
    logaritmo natural si la serie es multiplicativa)

```{r}
# Graficamos
par(mfrow = c(1, 2))
plot(serie, ylab = "PIB Nominal")
title("Escala Normal")

plot(serie_log, ylab = "PIB Nominal")
title("Escala Lognormal")
```

-   indicando los patrones observables de tendencia, estacionalidad,
    varianza, ciclos.

```{r}
# Graficamos diferentes componentes de la serie para su análisis
descom_serie_log <- decompose(serie_log, type = "additive")
# 1. Graficando la tendencia
plot(descom_serie_log$trend)
rect(-5, -5, 120, 120, col="blue")
# 2. Graficando la varianza
x_no_trend <- diff(serie_log)
plot(x_no_trend, ylab = expression(log(Y[t]) - log(Y[t - 1])))
# 3. Graficando boxplots para estacionalidad
boxplot(serie_log ~ cycle(serie_log), main = "Gráfico de boxplots")
abline(h = mean(x_no_trend))
# 4. Graficando periodograma para estacionalidad
periodogram(x_no_trend, main = "Periodograma")
```

-   Grafique y analice además la ACF estimada con la serie (para el caso
    multiplicativo sólo presente y analice la ACF del logaritmo natural)
    m = 36

```{r}
#acf(as.numeric(serie), lag.max = 36, ci.type = "ma",
#    col = 4, ci.col = 2, main = "ACF de la serie")
acf(as.numeric(serie_log), lag.max = 36, ci.type = "ma",
    col = 4, ci.col = 2, main = "PACF de la serie logaritmica")
```

## Punto B

-   Para el modelo de regresión global señalado en la Tabla 1 (En este
    caso **exponencial polinomial multiplicativa estacional**), reporte
    la ecuacion teorica con sus supuestos y con la estrategia de
    validacion cruzada usando la misma longitud de ajuste del trabajo
    anterior (n = 113) ecuacion teorica:

**Ecuación teorica:**

$$Y = e^{\beta_0+\beta_1t+\beta_2t^2+\beta_3t^3+\sum_{j=1}^{k} [ \alpha_j sin(2\pi F_jt) + \gamma_j cos(2 \pi F_j t)] }+E_t \\ E_t \sim idd N(0,\sigma^2)$$

```{r}
#Para el Ajuste
m <- 12
n <- length(serie) - m

t <- 1:n
t2 <- t^2
t3 <- t^3

yt <- ts(serie[t], freq = m, start = c(2013, 1)) # Escala normal
yt_log <- ts(log(serie[t]), freq = m, start = c(2013, 1)) # Escala normal

#Funciones trigonometricas en las frecuencias j/12, j=2,3,4,5
sen2 <- sin(pi * t / 3)
cos2 <- cos(pi * t / 3)
sen3 <- sin(pi * t / 2)
cos3 <- cos(pi * t / 2)
sen4 <- sin(2 * pi * t / 3)
cos4 <- cos(2 * pi * t / 3)
sen5 <- sin(5 * pi * t / 6)
cos5 <- cos(5 * pi * t / 6)

#Matriz de diseño
x <- data.frame(t, t2, t3, sen2, cos2, sen3, cos3, sen4, cos4, sen5, cos5)
head(x)
```

-   ajuste nuevamente este modelo y reporte los resultados de ajuste
    (solo la tabla de parametros estimados, medidas de ajuste, grafico
    del ajuste)

```{r}
#Ajuste modelo exponencial cubico estacional con trigonometricas

# Creo una lista con el nombre de los parametros
parameter_names <- c(paste0("beta", 0:3), "alfa2", "gamma2",
    "alfa3", "gamma3", "alfa4",
    "gamma4", "alfa5", "gamma5")
modelo_global <- regexponencial(respuesta = yt,
    data = x, 
    names.param = parameter_names)

summary(modelo_global)
```

-   y pronosticos (solo la tabla con las medidas de cobertura, amplitud
    media de los I.P, MAE, MAPE y RMSE)

```{r}
#Para los pronosticos
# Variables en los pronósticos de la validación cruzada
#definiendo valor de t para las m observaciones a pronosticar
t_pronostico <- c((n + 1):(n + m))
t2_pronostico <- t_pronostico^2
t3_pronostico <- t_pronostico^3


yt_pronostico <- ts(serie_log[t_pronostico], freq = m, start = c(2013, 1))

#Funciones trigonometricas en los periodos de pronostico
sen1_pronostico <- sin(pi * t_pronostico / 6)
cos1_pronostico <- cos(pi * t_pronostico / 6)
sen2_pronostico <- sin(pi * t_pronostico / 3)
cos2_pronostico <- cos(pi * t_pronostico / 3)
sen3_pronostico <- sin(pi * t_pronostico / 2)
cos3_pronostico <- cos(pi * t_pronostico / 2)
sen4_pronostico <- sin(2 * pi * t_pronostico / 3)
cos4_pronostico <- cos(2 * pi * t_pronostico / 3)
sen5_pronostico <- sin(5 * pi * t_pronostico / 6)
cos5_pronostico <- cos(5 * pi * t_pronostico / 6)
cos6_pronostico <- cos(pi * t_pronostico)

#Matriz de diseño en los pronosticos
x_pronosticos <- data.frame(
    t = t_pronostico, # nolint: indentation_linter.
    t2 = t2_pronostico,
    t3 = t3_pronostico,
    sen2 = sen2_pronostico,
    cos2 = cos2_pronostico,
    sen3 = sen3_pronostico,
    cos3 = cos3_pronostico,
    sen4 = sen4_pronostico,
    cos4 = cos4_pronostico,
    sen5 = sen5_pronostico,
    cos5 = cos5_pronostico)

head(x_pronosticos)
```

```{r}
# Calculo valores ajustados del modelo exponencial
yt_hat_modelo_global<- ts(fitted(modelo_global),freq=m,start=start(yt))
# Grafico de los valores ajustados
plot(serie,ylab="PIB Nominal de productos de aseo",main="Modelo Exponencial Multiplicativo con estacionalidad trigonometrica")
lines(yt_hat_modelo_global, col = 2, lwd = 2)
legend("topleft", legend = c("Original", "Modelo Global"), lty = 1, col = c(1, 2))
```
* Tablas de pronostico
```{r}
# numero de parametros del modelo global
num_param_mod_global <- length(coef(modelo_global)[coef(modelo_global)!=0])

# Calculo de los criterios AIC y BIC en el modelo
criterios_mod_global <- exp.crit.inf.resid(
  residuales=residuals(modelo_global),
  n.par=num_param_mod_global
  )
criterios_mod_global
#Pronosticos del modelo exponencial en la escala original, solo son de tipo puntual por ser modelo no lineal
pron_mod_global <- predict(modelo_global,
                           newdata = x_pronosticos,
                           interval = "prediction",
                           level = 0.95
                           )

yt_pron_mod_global <- ts(pron_mod_global,
                                freq=m,
                                start = start(yt_pronostico)
                                )
#yt_pronostico_exponencial
#precision pronosticos puntuales modelo exponencial
#accuracy(pron_mod_global,yt_pronostico)

predictions_mod_global <- Descomp.Loess(serie.ajuste=yt,
                        h=m,tipo.descomp="multiplicative",
                        grado=1,
                        criterio="aicc"
                        )
predictions_mod_global$tablapron
predictions_mod_global$deltasi
```

# Punto 3 Evaluacion del supuesto de ruido blanco e identificacion de procesos estocasticos sobre los errores estructurales del modelo global:

## 3.A Modelo Global
```{r}

Residuals_mod_global <- residuals(modelo_global)
limite_inferior <- -2*summary(modelo_global)$sigma
limite_superior <- 2*summary(modelo_global)$sigma

actual_pron <- serie[114:124] # Important!
complete_pron <- serie[114:125] # Important!

plot.ts(Residuals_mod_global)
abline(h = c(limite_inferior, limite_superior), lty = 2, col= "red")
abline(h = mean(as.numeric(Residuals_mod_global)), lty = 2, col= "blue")

plot.ts(fitted(modelo_global,Residuals_mod_global))

acf(as.numeric(Residuals_mod_global),
    ci.type="ma",
    main="ACF modelo exponencial",
    lag.max = 36,
    lwd = 2)

pacf(as.numeric(Residuals_mod_global),
     main = "PACF",
     lag.max = 36,
     ci.col = 2,
     lwd = 2)

#BP.LB.test(Residuals_mod_global,maxlag = 36)
BP_global <- BP.LB.test(Residuals_mod_global,maxlag = 36, type = "Ljung")
#BP_global <- c(BP_global$X.squared, BP_global$p.value)
BP_global
```

## 3.B seleccion modelos

```{r}
#acf y pafc
acf(Residuals_mod_global,
    main = "ACF de la serie global logaritmica",
    lag.max = 36,
    ci.type = "ma",
    col = 4,
    ci.col = 2
    )

pacf(Residuals_mod_global,
     main = "PACF de la serie global logaritmica",
     lag.max = 36,
     ci.col = 2
     )
# Identificando el orden p de un ARMA(p,q)
```
$$
\begin{align*}

E_t = \sum_{i=1}^{2} \phi_i  E_{t-i} + \sum_{j=1}^{2} \theta_j  a_{t-j}

\end{align*}
$$
```{r}
#autoArima
Et <- ts(Residuals_mod_global,freq=12,start=start(yt))
print("1------")
auto.arima(Residuals_mod_global, ic = "aic")
auto.arima(Residuals_mod_global, ic = "bic")
print("2------")
auto.arima(Et, ic = "aic")
auto.arima(Et, ic = "bic")
```

```{r}
#EACFs
eacf(Residuals_mod_global, ar.max = 24, ma.max = 24)
```

```{r}
#SelectModel
SelectModel(Residuals_mod_global, lag.max = 36, Criterion = "AIC", ARModel = "AR")
SelectModel(Residuals_mod_global, lag.max = 36, Criterion = "BIC", ARModel = "AR")
```
$$
H_0 : \phi_{kk} = 0 \; ; \; H_1: \phi_{kk} \neq 0\\
\forall k \in \{1,2,3...36\}
$$
```{r}
plot(armasubsets(Residuals_mod_global,
                 nar = 12,
                 nma = 12,
                 y.name="AR",
                 ar.method="ml"
                 )
     )
```
# Punto 4
## Ecuaciones teoricas de los modelos a ajustar

### AR(8)
$$
E_t = \sum_{i=1}^{8} \phi_i  E_{t-i} + a_t
\\
\hat{E_t} = 
0.1471063 \cdot \hat{E_{t-1}} + 0.08448087 \cdot \hat{E_{t-2}} + 0.06503141 \cdot \hat{E_{t-3}}\\
- 0.04662401 \cdot \hat{E_{t-4}} - 0.2027162 \cdot \hat{E_{t-5}} + 0.02077606 \cdot \hat{E_{t-6}}\\
- 0.05957328 \cdot \hat{E_{t-7}} + 0.2201255 \cdot \hat{E_{t-8}}
\\
$$
### ARMA(5,0,5)
$$
E_t = \sum_{i=1}^{5} \phi_i  E_{t-i} + a_t + \sum_{j=1}^{5} \theta_j  a_{t-j}
$$
### ARMA(5,0)(0,1)[12]
$$
\begin{align*}

E_t &= \sum_{j=1}^{5}[\phi_jE_{t-j}]+a_t+\Theta_1 a_{t-12}\; ; \;
\bf{a_t \; un \; R.B. \; \sim N(0,\sigma^2_a)}

\end{align*}
$$
### ARMA(5,0,8)
$$
\begin{align*}

E_t = \sum_{i=1}^{5} \phi_i  E_{t-i} + \sum_{j=1}^{8} \theta_j  a_{t-j}

\end{align*}
$$
## 4.1 modelo A

```{r}
# Modelo A AR(8)
modeloA <- regexpo.ErrorARMA(respuesta = yt,
                             names.param = parameter_names,
                             data=x,newdata = x_pronosticos,
                             order = c(8,0,0),
                             method = "ML")
# 1. Residuales del modelo A
resid_ajuste_A <- residuals(modeloA)
# 2. Coeficientes del modelo A
coef_A <- coef(modeloA)
# 3. Ajuste del modelo B
Yt_hat_A <- fitted(modeloA)
# 4. Número de parametros
num_params_A <- modeloA$p
# 5. Criterios AIC, BIC
CriteriosA <- exp.crit.inf.resid(residuales = resid_ajuste_A,n.par = num_params_A)
# 6. Pronosticos
pron_A <- modeloA$forecast

#layout(rbind(c(1,2,3),c(4,5,6)))

# 7.  Grafico residuales del ajuste - serie
plot(resid_ajuste_A)
abline(h = c(limite_inferior, limite_superior), lty = 2)
abline(h = mean(resid_ajuste_A), lty = 2, col= "red")
# 8.  Grafico residuales del ajuste - puntos
plot(as.numeric(fitted(modeloA)),resid_ajuste_A)
abline(h = c(limite_inferior, limite_superior), lty = 2)
abline(h = mean(resid_ajuste_A), lty = 2, col= "red")
# 9.  Grafico ACFs, PACFs de residuales modelo A
acf(as.numeric(resid_ajuste_A), ci.type = "ma", lag.max = 36, ci.col = 2, main = "ACF")
pacf(as.numeric(resid_ajuste_A), main = "PACF", lag.max = 36, ci.col = 2)
# 10.  Grafica de normalidad
qqnorm(resid_ajuste_A,main = "Grafico Normal Residuales modelo A")
qqline(resid_ajuste_A,col = 2, lwd = 2)
shapiro_A <- c(shapiro.test(resid_ajuste_A)$statistic,
               shapiro.test(resid_ajuste_A)$p.value
               )
# 11.  Ljung-Box
BP_A <- BP.LB.test(resid_ajuste_A,maxlag = 36, type = "Ljung")
BP_A_square <- BP_A$X.squared
BP_A_p <- BP_A$p.value

```

## 4.2 modelo B
```{r}
# Modelo B - ARMA(5,0,5)
modeloB <- regexpo.ErrorARMA(respuesta = yt,
                             names.param = parameter_names,
                             data = x,
                             newdata = x_pronosticos,
                             order = c(5,0,5), method = "ML")
# 1. Residuales del modelo B
resid_ajuste_B <- residuals(modeloB)
# 2. Coeficientes del modelo B
coef_B <- coef(modeloB)
# 3. Ajuste del modelo B
Yt_hat_B <- fitted(modeloB)
# 4. Número de parametros
num_params_B <- modeloB$p
# 5. Criterios AIC, BIC
CriteriosB <- exp.crit.inf.resid(residuales = resid_ajuste_B,n.par = num_params_B)
# 6. Pronosticos
pron_B <- modeloB$forecast

#layout(rbind(c(1,2,3),c(4,5,6)))

# 7.  Grafico residuales del ajuste - serie
plot(resid_ajuste_B)
abline(h = c(limite_inferior, limite_superior), lty = 2)
abline(h = mean(resid_ajuste_B), lty = 2, col= "red")
# 8.  Grafico residuales del ajuste - puntos
plot(as.numeric(fitted(modeloB)),resid_ajuste_B)
abline(h = c(limite_inferior, limite_superior), lty = 2)
abline(h = mean(resid_ajuste_B), lty = 2, col= "red")
# 9.  Grafico ACFs, PACFs de residuales modelo B
acf(as.numeric(resid_ajuste_B), ci.type = "ma", lag.max = 36, ci.col = 2, main = "ACF")
pacf(as.numeric(resid_ajuste_B), main = "PACF", lag.max = 36, ci.col = 2)
# 10.  Grafica de normalidad
qqnorm(resid_ajuste_B,main = "Grafico Normal Residuales modelo B")
qqline(resid_ajuste_B,col = 2, lwd = 2)
shapiro_B <- c(shapiro.test(resid_ajuste_B)$statistic,
               shapiro.test(resid_ajuste_B)$p.value
               )
# 11.  Ljung-Box
BP_B <- BP.LB.test(resid_ajuste_B,maxlag = 36, type = "Ljung")
BP_B_square <- BP_B$X.squared
BP_B_p <- BP_B$p.value

```

## 4.3 modelo C
```{r}
# Modelo C - ARMA(5,0)(0,1)[12]
modeloC <- regexpo.ErrorARMA(respuesta = yt,
                             names.param = parameter_names,
                             data = x,
                             newdata = x_pronosticos,
                             order = c(5,0,0),
                             seasonal = list(order=c(0,0,1)),
                             method = "ML")
# 1. Residuales del modelo C
resid_ajuste_C <- residuals(modeloC)
# 2. Coeficientes del modelo C
coef_C <- coef(modeloC)
# 3. Ajuste del modelo C
Yt_hat_C <- fitted(modeloC)
# 4. Número de parametros
num_params_C <- modeloC$p
# 5. Criterios AIC, BIC
CriteriosC <- exp.crit.inf.resid(residuales = resid_ajuste_C,n.par = num_params_C)
# 6. Pronosticos
pron_C <- modeloC$forecast

#layout(rbind(c(1,2,3),c(4,5,6)))

# 7.  Grafico residuales del ajuste - serie
plot(resid_ajuste_C)
abline(h = c(limite_inferior, limite_superior), lty = 2)
abline(h = mean(resid_ajuste_C), lty = 2, col= "red")
# 8.  Grafico residuales del ajuste - puntos
plot(as.numeric(fitted(modeloC)),resid_ajuste_C)
abline(h = c(limite_inferior, limite_superior), lty = 2)
abline(h = mean(resid_ajuste_C), lty = 2, col= "red")
# 9.  Grafico ACFs, PACFs de residuales modelo C
acf(as.numeric(resid_ajuste_C), ci.type = "ma", lag.max = 36, ci.col = 2, main = "ACF")
pacf(as.numeric(resid_ajuste_C), main = "PACF", lag.max = 36, ci.col = 2)
# 10.  Grafica de normalidad
qqnorm(resid_ajuste_C,main = "Grafico Normal Residuales modelo C")
qqline(resid_ajuste_C,col = 2, lwd = 2)
shapiro_C <- c(shapiro.test(resid_ajuste_C)$statistic,
               shapiro.test(resid_ajuste_C)$p.value
               )
# 11.  Ljung-Box
BP_C <- BP.LB.test(resid_ajuste_C,maxlag = 36, type = "Ljung")
BP_C_square <- BP_C$X.squared
BP_C_p <- BP_C$p.value
```

## 4.4 modelo D
```{r}
# Modelo D - 12x12, renglon 4
modeloD <- regexpo.ErrorARMA(respuesta = yt,
                             names.param = parameter_names,
                             data = x,
                             newdata = x_pronosticos,
                             order = c(5,0,8),
                             fixed = c(0,NA,rep(0,2),NA,rep(0,6),NA,NA),
                             method = "ML")
# 1. Residuales del modelo D
resid_ajuste_D <- residuals(modeloD)
# 2. Coeficientes del modelo D
coef_D <- coef(modeloD)
# 3. Ajuste del modelo D
Yt_hat_D <- fitted(modeloD)
# 4. Número de parametros
num_params_D <- modeloD$p
# 5. Criterios AIC, BIC
CriteriosD <- exp.crit.inf.resid(residuales = resid_ajuste_D,n.par = num_params_D)
# 6. Pronosticos
pron_D <- modeloD$forecast

# layout(rbind(c(1,2,3),c(4,5,6)))

# 7.  Grafico residuales del ajuste - serie
plot(resid_ajuste_D)
abline(h = c(limite_inferior, limite_superior), lty = 2)
abline(h = mean(resid_ajuste_D), lty = 2, col= "red")
# 8.  Grafico residuales del ajuste - puntos
plot(as.numeric(fitted(modeloD)),resid_ajuste_D)
abline(h = c(limite_inferior, limite_superior), lty = 2)
abline(h = mean(resid_ajuste_D), lty = 2, col= "red")
# 9.  Grafico ACFs, PACFs de residuales modelo D
acf(as.numeric(resid_ajuste_D), ci.type = "ma", lag.max = 36, ci.col = 2, main = "ACF")
pacf(as.numeric(resid_ajuste_D), main = "PACF", lag.max = 36, ci.col = 2)
# 10.  Grafica de normalidad
qqnorm(resid_ajuste_D,main = "Grafico Normal Residuales modelo D")
qqline(resid_ajuste_D,col = 2, lwd = 2)
shapiro_D <- c(shapiro.test(resid_ajuste_D)$statistic,
               shapiro.test(resid_ajuste_D)$p.value
               )
# 11.  Ljung-Box
BP_D <- BP.LB.test(resid_ajuste_D, maxlag = 36, type = "Ljung")
BP_D_square <- BP_D$X.squared
BP_D_p <- BP_D$p.value
```

# Tablas

## Criterios
```{r}
# Medidas de criterios
criterios <- data.frame(criterios_mod_global, CriteriosA, CriteriosB, CriteriosC, CriteriosD)
criterios <- data.frame(t(criterios)) # Se cambian filas por columnas
criterios
```

## Shapiro W
```{r}
# Medidas de Shapiro
shapiros <- data.frame(shapiro_A, shapiro_B, shapiro_C, shapiro_D)
shapiros <- data.frame(t(shapiros)) # Se cambian filas por columnas
shapiros
```

## Medida de errores
```{r}
# Medidas de errores

rmse_global <- rmse(actual_pron,pron_mod_global[0:11])
rmse_A <- rmse(actual_pron,pron_A)
rmse_B <- rmse(actual_pron,pron_B)
rmse_C <- rmse(actual_pron,pron_C)
rmse_D <- rmse(actual_pron,pron_D)
RMSEs <- c(rmse_global,rmse_A, rmse_B, rmse_C, rmse_D)

mae_global <- mae(actual_pron,pron_mod_global)
mae_A <- mae(actual_pron,pron_A)
mae_B <- mae(actual_pron,pron_B)
mae_C <- mae(actual_pron,pron_C)
mae_D <- mae(actual_pron,pron_D)
MAEs <- c(mae_global, mae_A, mae_B, mae_C, mae_D)

mape_global <- mape(actual_pron,pron_mod_global)*100
mape_A <- mape(actual_pron,pron_A)*100
mape_B <- mape(actual_pron,pron_B)*100
mape_C <- mape(actual_pron,pron_C)*100
mape_D <- mape(actual_pron,pron_D)*100
MAPEs <- c(mape_global, mape_A, mape_B, mape_C, mape_D)

MedidasErrores <- data.frame(RMSEs,MAEs,MAPEs)
rownames(MedidasErrores) <- c("Global","modelo A", "modelo B", "modelo C", "modelo D")
MedidasErrores
```

## LjungBox
```{r}
# Ljung
LjungBox <- data.frame(BP_A_square, BP_A_p,
                       BP_B_square, BP_B_p,
                       BP_C_square, BP_C_p,
                       BP_D_square, BP_D_p)

colnames(LjungBox) <- c("modelo A","p_A",
                        "modelo B", "p_B",
                        "modelo C","p_C",
                        "modelo D","p_D"
                        )
rownames(LjungBox) <- c(6,12,18,24,30,36)

LjungBox
```

## Predicciones
```{r}
# Medidas de Pronosticos
predicciones <- data.frame(pron_A, pron_B, pron_C, pron_D)
rownames(predicciones) <- c("Jun","Jul",
                        "Aug", "Sep",
                        "Oct","Nov",
                        "Dec","Jan",
                        "Feb","Mar","Apr"
                        )
predicciones
```

## Pronosticos
```{r}
# Medidas de Pronosticos
predicciones_ajuste <- data.frame( pron_A ,
                                   pron_B ,
                                   pron_C ,
                                   pron_D 
                                  )
rownames(predicciones_ajuste) <- c("Jun","Jul",
                        "Aug", "Sep",
                        "Oct","Nov",
                        "Dec","Jan",
                        "Feb","Mar","Apr"
                        )
colnames(predicciones_ajuste) <- c("ModeloA","ModeloB",
                        "ModeloC", "ModeloD"
                        )
predicciones_ajuste
```

# Punto 6
```{r}
# Gráfica de pronosticos
plot.ts(yt,
        ylab="Residuos vs. ajustados",
        main="Residuos vs. ajustados Modelo",
        xlim=c(2013,2023),
        ylim=c(50,250)
        )
legend("topleft",legend=c("Original",
                          "Modelo A",
                          "Modelo B",
                          "Modelo C",
                          "Modelo D"),lty=1,col=c(1,2,3,4,5))
lines(pron_A,col=1,lwd=1,lty= 3)
lines(pron_B,col=2,lwd=1,lty= 3)
lines(pron_C,col=3,lwd=1,lty= 3)
lines(pron_D,col=4,lwd=1,lty= 3)

predicciones
```

ARMA(5,0)(0,1)[12] 
$$ 
\begin{align*}

E_t &= \sum_{j=1}^{5}[\phi_jE_{t-j}]+a_t+\Theta_1 a_{t-12}\; ; \;
\bf{a_t \; un \; R.B. \; \sim N(0,\sigma^2_a)}

\end{align*}
$$

# Punto 7

```{r}
#Modelo Local
modelo_local <- Descomp.Loess(serie.ajuste=yt,
                           h=m,
                           tipo.descomp="multiplicative",
                           grado=1,
                           criterio="aicc")
# residuales
Residuals_mod_local <- modelo_local$residuals
num_param_mod_local <- modelo_local$p
# Pronosticos del modelo local
pron_mod_local <- modelo_local$tablapron
# Limites
limite_inferior_local <- -2*modelo_local$sigma2
limite_superior_local <- 2*modelo_local$sigma

layout(rbind(c(1,2),c(3,4)))
# 1. Gráfica de ajuste
plot(serie,ylab="PIB datos",main="Modelo Local")
lines(fitted(modelo_local),col="blue",lwd=1)
legend("topleft",legend=c("Original","Modelo Local"),lty=1,col=c(1,"blue"))
# 1.1 Calculo AIC y BIC 
Criterios_local <- exp.crit.inf.resid(residuales=Residuals_mod_local,
                                   n.par=num_param_mod_local)
Criterios_local
# 2. Grafico residuales
plot.ts(Residuals_mod_local,
        ylab="PIB datos",
        main="Residuos Modelo Local")
abline(h = c(limite_inferior_local, limite_superior_local), lty = 2)
abline(h = mean(Residuals_mod_local), lty = 2, col= "red")

# 3. Medidas de precision de pronosticos (MAE,MAPE, RMSE)

RMSE_local <- rmse(actual_pron,pron_mod_local[0:11])
MAPE_local <- mape(actual_pron,pron_mod_local[0:11])
MAE_local <- mae(actual_pron,pron_mod_local[0:11])
medidas_prec_locales <- data.frame(RMSE_local,MAPE_local,MAE_local)
medidas_prec_locales
# 4.  Evaluación del supuesto de ruido blanco
acf(as.numeric(Residuals_mod_local),
    ci.type="ma",
    main="ACF modelo exponencial",
    lag.max = 36,
    lwd = 2)
pacf(as.numeric(Residuals_mod_local),
     main = "PACF",
     lag.max = 36,
     ci.col = 2,
     lwd = 2)


# 4. Test de normalidad
## No se hace -> rechazo de ruido blanco


# Precision pronosticos puntuales

 
# -- Comparar con modelo global --
```