---
title: "Trabajo 2 [Estadistica3]"
output: html_notebook
editor_options: 
  markdown: 
    wrap: 72
---

> TODO: Revisar/ Organizar el documento con respecto a cuaderno.Rmd para que esten iguales y funcionales y luego borrar una de las dos versiones.

# Consideraciones previas

## Librerias

### Instalarlas

```{r}
# Visuals
install.packages("ggplot2")
# Stats
install.packages("stats")
# Periodograma
install.packages("TSA")
# forecast
install.packages("forecast")
# dplyr
install.packages("dplyr")
```

### LLamarlas

```{r}
# Visuals
library(ggplot2)
# Stats
library(stats)
# Periodograma
library(TSA)
# forecast
library(forecast)
# dplyr
#library(dplyr)
```

### Funciones de usuario para el trabajo

```{r}
source("https://raw.githubusercontent.com/NelfiGonzalez/Funciones-de-Usuario-Estadistica-III/main/Funcion-Descomp.Loess.R")
source("https://raw.githubusercontent.com/NelfiGonzalez/Funciones-de-Usuario-Estadistica-III/main/Funcion-Filtro.lineal.R")
source("https://raw.githubusercontent.com/NelfiGonzalez/Funciones-de-Usuario-Estadistica-III/main/Funcion-Loess.Optimo.R")
source("https://raw.githubusercontent.com/NelfiGonzalez/Funciones-de-Usuario-Estadistica-III/main/Funcion-SelectModel.R")
source("https://raw.githubusercontent.com/NelfiGonzalez/Funciones-de-Usuario-Estadistica-III/main/Funcion-SuavizamientoEstacional.R")
source("https://raw.githubusercontent.com/NelfiGonzalez/Funciones-de-Usuario-Estadistica-III/main/Funcion-estimar.recursiva.R")
source("https://raw.githubusercontent.com/NelfiGonzalez/Funciones-de-Usuario-Estadistica-III/main/Funcion-regexpo.ErrorARMA.R")
source("https://raw.githubusercontent.com/NelfiGonzalez/Funciones-de-Usuario-Estadistica-III/main/Funcion-regexponencial.R")
source("https://raw.githubusercontent.com/NelfiGonzalez/Funciones-de-Usuario-Estadistica-III/main/Funciones-BP.LB.test-pruebaDW1.R")
source("https://raw.githubusercontent.com/NelfiGonzalez/Funciones-de-Usuario-Estadistica-III/main/Funciones-Criterios.Informacion-Calidad.Intervalos.R")
```

### Borrar datos almacenados en memoria

```{r}
rm(list=ls(all=TRUE))
```

### Cargar datos

```{r}
data_dir <- "./data/anex-EMC-SeriesIndiceEmpalmados-vtas nominales lineas mercancia-may2023.csv"
data <- read.table(data_dir, header = TRUE, sep = ";",
    skip = 10, dec = ",", colClasses = c(rep("NULL", 14), "numeric", rep("NULL", 7)))
data
```

### Componer la serie en su estructura de datos predeterminada

```{r}
serie <- ts(data, freq = 12, start = c(2013, 1))
serie_log <- ts(log(data), freq = 12, start = c(2013, 1))
```

# Punto 2 Análisis descriptivo de la serie, modelo global asignado y sus resultados

## Punto A

-   Presente y analice en forma breve la gráfica de la serie (y su
    logaritmo natural si la serie es multiplicativa)

```{r}
# Graficamos
par(mfrow = c(1, 2))
plot(serie, ylab = "PIB Nominal")
title("Escala Normal")

plot(serie_log, ylab = "PIB Nominal")
title("Escala Lognormal")
```

-   indicando los patrones observables de tendencia, estacionalidad,
    varianza, ciclos.

```{r}
# Graficamos diferentes componentes de la serie para su análisis
descom_serie_log <- decompose(serie_log, type = "additive")
# 1. Graficando la tendencia
plot(descom_serie_log$trend)
# 2. Graficando la varianza
x_no_trend <- diff(serie_log)
plot(x_no_trend, ylab = expression(log(Y[t]) - log(Y[t - 1])))
# 3. Graficando boxplots para estacionalidad
boxplot(serie_log ~ cycle(serie_log), main = "Gráfico de boxplots")
abline(h = mean(x_no_trend))
# 4. Graficando periodograma para estacionalidad
periodogram(x_no_trend, main = "Periodograma")
```

-   Grafique y analice además la ACF estimada con la serie (para el caso
    multiplicativo sólo presente y analice la ACF del logaritmo natural)
    m = 36

```{r}
acf(as.numeric(serie), lag.max = 36, ci.type = "ma",
    col = 4, ci.col = 2, main = "ACF de la serie")
acf(as.numeric(log(serie)), lag.max = 36, ci.type = "ma",
    col = 4, ci.col = 2, main = "ACF de la serie logaritmica")
```

## Punto B

-   Para el modelo de regresión global señalado en la Tabla 1 (En este
    caso **exponencial polinomial multiplicativa estacional**), reporte
    la ecuacion teorica con sus supuestos y con la estrategia de
    validacion cruzada usando la misma longitud de ajuste del trabajo
    anterior (n = 113) ecuacion teorica:

**Ecuación teorica:**

$$\hat{Y}=e^{\beta_0+\beta_1t+\beta_2t^2+\beta_3t^3+\sum_{j=1}^{k} [ \alpha_j sin(2\pi F_jt) + \gamma_j cos(2 \pi F_j t)] }+E_t \\ E_t \sim idd N(0,\sigma^2) $$

```{r}
#Para el Ajuste
m <- 12
n <- length(serie) - m

t <- 1:n
t2 <- t^2
t3 <- t^3

yt <- ts(serie[t], freq = m, start = c(2013, 1)) # Escala normal

#Funciones trigonometricas en las frecuencias j/12, j=2,3,4,5
sen2 <- sin(pi * t / 3)
cos2 <- cos(pi * t / 3)
sen3 <- sin(pi * t / 2)
cos3 <- cos(pi * t / 2)
sen4 <- sin(2 * pi * t / 3)
cos4 <- cos(2 * pi * t / 3)
sen5 <- sin(5 * pi * t / 6)
cos5 <- cos(5 * pi * t / 6)

#Matriz de diseño
x <- data.frame(t, t2, t3, sen2, cos2, sen3, cos3, sen4, cos4, sen5, cos5)
head(x)
```

-   ajuste nuevamente este modelo y reporte los resultados de ajuste
    (solo la tabla de parametros estimados, medidas de ajuste, grafico
    del ajuste)

```{r}
#Ajuste modelo exponencial cubico estacional con trigonometricas
modelo=lm(yt~.,data=x)
summary(modelo)
```

-   y pronosticos (solo la tabla con las medidas de cobertura, amplitud
    media de los I.P, MAE, MAPE y RMSE)
> TODO: Organizar la sección de pronostico
```{r}
#Para los pronosticos
# Variables en los pronósticos de la validación cruzada
#definiendo valor de t para las m observaciones a pronosticar
t_pronostico <- c((n + 1):(n + m))
t2_pronostico <- t_pronostico^2
t3_pronostico <- t_pronostico^3


yt_pronostico <- ts(serie_log[t_pronostico], freq = m, start = c(2013, 1))

#Funciones trigonometricas en los periodos de pronostico
sen1_pronostico <- sin(pi * t_pronostico / 6)
cos1_pronostico <- cos(pi * t_pronostico / 6)
sen2_pronostico <- sin(pi * t_pronostico / 3)
cos2_pronostico <- cos(pi * t_pronostico / 3)
sen3_pronostico <- sin(pi * t_pronostico / 2)
cos3_pronostico <- cos(pi * t_pronostico / 2)
sen4_pronostico <- sin(2 * pi * t_pronostico / 3)
cos4_pronostico <- cos(2 * pi * t_pronostico / 3)
sen5_pronostico <- sin(5 * pi * t_pronostico / 6)
cos5_pronostico <- cos(5 * pi * t_pronostico / 6)
cos6_pronostico <- cos(pi * t_pronostico)

#Matriz de diseño en los pronosticos
x_pronosticos <- data.frame(
    t = t_pronostico, # nolint: indentation_linter.
    t2 = t2_pronostico,
    t3 = t3_pronostico,
    sen2 = sen2_pronostico,
    cos2 = cos2_pronostico,
    sen3 = sen3_pronostico,
    cos3 = cos3_pronostico,
    sen4 = sen4_pronostico,
    cos4 = cos4_pronostico,
    sen5 = sen5_pronostico,
    cos5 = cos5_pronostico)

head(x_pronosticos)
```

* 
```{r}
# Creo una lista con el nombre de los parametros
parameter_names <- c(paste0("beta", 0:3), "alfa2", "gamma2",
    "alfa3", "gamma3", "alfa4",
    "gamma4", "alfa5", "gamma5")
modelo_exponencial <- regexponencial(respuesta = yt, # DISCUSS: yt es escala normal
    data = x, # DISCUSS: x son los datos 1:113
    names.param = parameter_names)

summary(modelo_exponencial)
```

```{r}
# Calculo valores ajustados del modelo exponencial
yt_hat_modelo_exponencial <- ts(fitted(modelo_exponencial),freq=m,start=start(yt))
# Grafico de los valores ajustados
plot(serie,ylab="PIB Nominal de productos de aseo",main="Modelo Exponencial Multiplicativo con estacionalidad trigonometrica")
lines(yt_hat_modelo_exponencial, col = 2, lwd = 2)
legend("topleft", legend = c("Original", "Modelo Exponencial2"), lty = 1, col = c(1, 2))
```
* Tablas de pronostico
```{r}
#Calculo de los criterios AIC y BIC en el modelo
nparmod2=length(coef(modelo_exponencial)[coef(modelo_exponencial)!=0])
Criterios2=exp.crit.inf.resid(residuales=residuals(modelo_exponencial),n.par=nparmod2)

#Pronosticos del modelo exponencial en la escala original, solo son de tipo puntual por ser modelo no lineal
pronostico_exponencial <- predict(modelo_exponencial, newdata = x_pronosticos, interval = "prediction", level = 0.95)
yt_pronostico_exponencial <- ts(pronostico_exponencial, freq=m, start = start(yt_pronostico))
#yt_pronostico_exponencial
#precision pronosticos puntuales modelo exponencial
accuracy(yt_pronostico_exponencial,yt_pronostico)

modelo1 <- Descomp.Loess(serie.ajuste=yt,h=m,tipo.descomp="multiplicative",grado=1,criterio="aicc")

#plot(modelo1$St,ylab=expression(hat(S)[t]),lwd=2)

#Serie de pronósticos puntuales 
#modelo_exponencial$tablapron
```

# Punto 3 Evaluacion del supuesto de ruido blanco e identificacion de procesos estocasticos sobre los errores estructurales del modelo global:
