---
title: "Trabajo 2 [Estadistica3]"
output: html_notebook
editor_options: 
  markdown: 
    wrap: 72
---

# Consideraciones previas

## Borrar datos almacenados en memoria

```{r}
rm(list=ls(all=TRUE))
```

## Librerias

### Instalarlas

```{r}
# Visuals
install.packages("ggplot2")
# Stats
install.packages("stats")
# Periodograma
install.packages("TSA")
# forecast
install.packages("forecast")
# dplyr
install.packages("dplyr")
# lmtest
install.packages("lmtest")
```

### LLamarlas

```{r}
# Visuals
library(ggplot2)
# Stats
library(stats)
# Periodograma
library(TSA)
# forecast
library(forecast)
#lmtest
library("lmtest")

# dplyr
#library(dplyr)
```

### Funciones de usuario para el trabajo

```{r}
source("https://raw.githubusercontent.com/NelfiGonzalez/Funciones-de-Usuario-Estadistica-III/main/Funcion-Descomp.Loess.R")
source("https://raw.githubusercontent.com/NelfiGonzalez/Funciones-de-Usuario-Estadistica-III/main/Funcion-Filtro.lineal.R")
source("https://raw.githubusercontent.com/NelfiGonzalez/Funciones-de-Usuario-Estadistica-III/main/Funcion-Loess.Optimo.R")
source("https://raw.githubusercontent.com/NelfiGonzalez/Funciones-de-Usuario-Estadistica-III/main/Funcion-SelectModel.R")
source("https://raw.githubusercontent.com/NelfiGonzalez/Funciones-de-Usuario-Estadistica-III/main/Funcion-SuavizamientoEstacional.R")
source("https://raw.githubusercontent.com/NelfiGonzalez/Funciones-de-Usuario-Estadistica-III/main/Funcion-estimar.recursiva.R")
source("https://raw.githubusercontent.com/NelfiGonzalez/Funciones-de-Usuario-Estadistica-III/main/Funcion-regexpo.ErrorARMA.R")
source("https://raw.githubusercontent.com/NelfiGonzalez/Funciones-de-Usuario-Estadistica-III/main/Funcion-regexponencial.R")
source("https://raw.githubusercontent.com/NelfiGonzalez/Funciones-de-Usuario-Estadistica-III/main/Funciones-BP.LB.test-pruebaDW1.R")
source("https://raw.githubusercontent.com/NelfiGonzalez/Funciones-de-Usuario-Estadistica-III/main/Funciones-Criterios.Informacion-Calidad.Intervalos.R")
```

### Cargar datos

```{r}
data_dir <- "./data/anex-EMC-SeriesIndiceEmpalmados-vtas nominales lineas mercancia-may2023.csv"
data <- read.table(data_dir, header = TRUE, sep = ";",
    skip = 10, dec = ",", colClasses = c(rep("NULL", 14), "numeric", rep("NULL", 7)))
data_log <- log(data)
```

### Componer la serie en su estructura de datos predeterminada

```{r}
serie <- ts(data, freq = 12, start = c(2013, 1))
serie_log <- ts(data_log, freq = 12, start = c(2013, 1))
```

# Punto 2 Análisis descriptivo de la serie, modelo global asignado y sus resultados

## Punto A

-   Presente y analice en forma breve la gráfica de la serie (y su
    logaritmo natural si la serie es multiplicativa)

```{r}
# Graficamos
par(mfrow = c(1, 2))
plot(serie, ylab = "PIB Nominal")
title("Escala Normal")

plot(serie_log, ylab = "PIB Nominal")
title("Escala Lognormal")
```

-   indicando los patrones observables de tendencia, estacionalidad,
    varianza, ciclos.

```{r}
# Graficamos diferentes componentes de la serie para su análisis
descom_serie_log <- decompose(serie_log, type = "additive")
# 1. Graficando la tendencia
plot(descom_serie_log$trend)
# 2. Graficando la varianza
x_no_trend <- diff(serie_log)
plot(x_no_trend, ylab = expression(log(Y[t]) - log(Y[t - 1])))
# 3. Graficando boxplots para estacionalidad
boxplot(serie_log ~ cycle(serie_log), main = "Gráfico de boxplots")
abline(h = mean(x_no_trend))
# 4. Graficando periodograma para estacionalidad
periodogram(x_no_trend, main = "Periodograma")
```

-   Grafique y analice además la ACF estimada con la serie (para el caso
    multiplicativo sólo presente y analice la ACF del logaritmo natural)
    m = 36

```{r}
acf(as.numeric(serie), lag.max = 36, ci.type = "ma",
    col = 4, ci.col = 2, main = "ACF de la serie")
acf(as.numeric(serie_log), lag.max = 36, ci.type = "ma",
    col = 4, ci.col = 2, main = "ACF de la serie logaritmica")
```

## Punto B

-   Para el modelo de regresión global señalado en la Tabla 1 (En este
    caso **exponencial polinomial multiplicativa estacional**), reporte
    la ecuacion teorica con sus supuestos y con la estrategia de
    validacion cruzada usando la misma longitud de ajuste del trabajo
    anterior (n = 113) ecuacion teorica:

**Ecuación teorica:**

$$Y = e^{\beta_0+\beta_1t+\beta_2t^2+\beta_3t^3+\sum_{j=1}^{k} [ \alpha_j sin(2\pi F_jt) + \gamma_j cos(2 \pi F_j t)] }+E_t \\ E_t \sim idd N(0,\sigma^2) $$

```{r}
#Para el Ajuste
m <- 12
n <- length(serie) - m

t <- 1:n
t2 <- t^2
t3 <- t^3

yt <- ts(serie[t], freq = m, start = c(2013, 1)) # Escala normal
yt_log <- ts(log(serie[t]), freq = m, start = c(2013, 1)) # Escala normal

#Funciones trigonometricas en las frecuencias j/12, j=2,3,4,5
sen2 <- sin(pi * t / 3)
cos2 <- cos(pi * t / 3)
sen3 <- sin(pi * t / 2)
cos3 <- cos(pi * t / 2)
sen4 <- sin(2 * pi * t / 3)
cos4 <- cos(2 * pi * t / 3)
sen5 <- sin(5 * pi * t / 6)
cos5 <- cos(5 * pi * t / 6)

#Matriz de diseño
x <- data.frame(t, t2, t3, sen2, cos2, sen3, cos3, sen4, cos4, sen5, cos5)
head(x)
```

-   ajuste nuevamente este modelo y reporte los resultados de ajuste
    (solo la tabla de parametros estimados, medidas de ajuste, grafico
    del ajuste)

```{r}
#Ajuste modelo exponencial cubico estacional con trigonometricas

# Creo una lista con el nombre de los parametros
parameter_names <- c(paste0("beta", 0:3), "alfa2", "gamma2",
    "alfa3", "gamma3", "alfa4",
    "gamma4", "alfa5", "gamma5")
modelo_global <- regexponencial(respuesta = yt, # DISCUSS: yt es escala normal
    data = x, # DISCUSS: x son los datos 1:113
    names.param = parameter_names)

summary(modelo_global)
```

-   y pronosticos (solo la tabla con las medidas de cobertura, amplitud
    media de los I.P, MAE, MAPE y RMSE)

```{r}
#Para los pronosticos
# Variables en los pronósticos de la validación cruzada
#definiendo valor de t para las m observaciones a pronosticar
t_pronostico <- c((n + 1):(n + m))
t2_pronostico <- t_pronostico^2
t3_pronostico <- t_pronostico^3


yt_pronostico <- ts(serie_log[t_pronostico], freq = m, start = c(2013, 1))

#Funciones trigonometricas en los periodos de pronostico
sen1_pronostico <- sin(pi * t_pronostico / 6)
cos1_pronostico <- cos(pi * t_pronostico / 6)
sen2_pronostico <- sin(pi * t_pronostico / 3)
cos2_pronostico <- cos(pi * t_pronostico / 3)
sen3_pronostico <- sin(pi * t_pronostico / 2)
cos3_pronostico <- cos(pi * t_pronostico / 2)
sen4_pronostico <- sin(2 * pi * t_pronostico / 3)
cos4_pronostico <- cos(2 * pi * t_pronostico / 3)
sen5_pronostico <- sin(5 * pi * t_pronostico / 6)
cos5_pronostico <- cos(5 * pi * t_pronostico / 6)
cos6_pronostico <- cos(pi * t_pronostico)

#Matriz de diseño en los pronosticos
x_pronosticos <- data.frame(
    t = t_pronostico, # nolint: indentation_linter.
    t2 = t2_pronostico,
    t3 = t3_pronostico,
    sen2 = sen2_pronostico,
    cos2 = cos2_pronostico,
    sen3 = sen3_pronostico,
    cos3 = cos3_pronostico,
    sen4 = sen4_pronostico,
    cos4 = cos4_pronostico,
    sen5 = sen5_pronostico,
    cos5 = cos5_pronostico)

head(x_pronosticos)
```

```{r}
# Calculo valores ajustados del modelo exponencial
yt_hat_modelo_global<- ts(fitted(modelo_global),freq=m,start=start(yt))
# Grafico de los valores ajustados
plot(serie,ylab="PIB Nominal de productos de aseo",main="Modelo Exponencial Multiplicativo con estacionalidad trigonometrica")
lines(yt_hat_modelo_global, col = 2, lwd = 2)
legend("topleft", legend = c("Original", "Modelo Global"), lty = 1, col = c(1, 2))
```
* Tablas de pronostico
```{r}
# numero de parametros del modelo global
num_param_mod_global <- length(coef(modelo_global)[coef(modelo_global)!=0])

# Calculo de los criterios AIC y BIC en el modelo
criterios_mod_global <- exp.crit.inf.resid(
  residuales=residuals(modelo_global),
  n.par=num_param_mod_global
  )

#Pronosticos del modelo exponencial en la escala original, solo son de tipo puntual por ser modelo no lineal
pron_mod_global <- predict(modelo_global,
                           newdata = x_pronosticos,
                           interval = "prediction",
                           level = 0.95
                           )

yt_pron_mod_global <- ts(pron_mod_global,
                                freq=m,
                                start = start(yt_pronostico)
                                )
#yt_pronostico_exponencial
#precision pronosticos puntuales modelo exponencial
accuracy(pron_mod_global,yt_pronostico)

predictions_mod_global <- Descomp.Loess(serie.ajuste=yt,
                        h=m,tipo.descomp="multiplicative",
                        grado=1,
                        criterio="aicc"
                        )
predictions_mod_global$tablapron
predictions_mod_global$deltasi
#plot(modelo1$St,ylab=expression(hat(S)[t]),lwd=2)

```

# Punto 3 Evaluacion del supuesto de ruido blanco e identificacion de procesos estocasticos sobre los errores estructurales del modelo global:

```{r}

Residuals_mod_global <- residuals(modelo_global)
limite_inferior <- -2*summary(modelo_global)$sigma
limite_superior <- 2*summary(modelo_global)$sigma

plot.ts(fitted(modelo_global,Residuals_mod_global))
abline(h=c(limite_inferior,limite_superior),lty=2,col="red")

acf(as.numeric(Residuals_mod_global),ci.type="ma",main="ACF modelo exponencial",
    lag.max = 36, lwd = 2)


BP.LB.test(Residuals_mod_global,maxlag = 36)
```
# No sé que punto es lo siguiente

```{r}
# Identificando el orden p de un AR(p)
SelectModel(Residuals_mod_global, lag.max = 36, Criterion = "AIC", ARModel = "AR")
SelectModel(Residuals_mod_global, lag.max = 36, Criterion = "BIC", ARModel = "AR")
auto.arima(Residuals_mod_global, ic = "aic")
auto.arima(Residuals_mod_global, ic = "bic")
# La siguiente corrida de auto.arima puede arrojar un modelo ARMA estacional
Et <- ts(Residuals_mod_global,freq=12,start=start(yt))
auto.arima(Et, ic = "aic")
auto.arima(Et, ic = "bic")

```

```{r}
eacf(Residuals_mod_global, ar.max = 24, ma.max = 24)
#win.graph(height = 5, width = 9)
```


```{r}
plot(armasubsets(Residuals_mod_global,
                 nar = 12,
                 nma = 12,
                 y.name="AR",
                 ar.method="ml"
                 )
     )
```
# Punto 4

```{r}
# Modelo AR(8)
modeloA <- regexpo.ErrorARMA(respuesta = yt,
                             names.param = parameter_names,
                             data=x,newdata = x_pronosticos,
                             order = c(8,0,0),
                             method = "ML")
modeloA
```

```{r}
coeficientesA <- coef(modeloA)
Yt_Hat_A <- fitted(modeloA)
nParModa <- modeloA$p
nParModa
CriteriosA <- exp.crit.inf.resid(residuales = residuals(modeloA),n.par = nParModa)
CriteriosA
```

```{r}
Yt_Pron_A <- modeloA$forecast
Yt_Pron_A

#accuracy(Yt_Pron_A)# No sé hace debido a que los parametros de regresion no son lineales (CREO)
``` 

```{r}
resid_ajuste_A <- residuals(modeloA)
# Grafico residuales del ajuste
#layout(rbind(c(1,2,3),c(4,5,6)))
plot(resid_ajuste_A)
abline(h = c(limite_inferior, limite_superior), lty = 2)
plot(as.numeric(fitted(modeloA)),resid_ajuste_A)
abline(h = c(limite_inferior, limite_superior), lty = 2)
acf(as.numeric(resid_ajuste_A), ci.type = "ma", lag.max = 36, ci.col = 2, main = "ACF")
pacf(as.numeric(resid_ajuste_A), main = "PACF", lag.max = 36, ci.col = 2)
qqnorm(resid_ajuste_A,main = "Grafico Normal Residuales modelo A")
qqline(resid_ajuste_A,col = 2, lwd = 2)

BP.LB.test(resid_ajuste_A,maxlag = 36, type = "Ljung")
shapiro.test(resid_ajuste_A)
```

```{r}
# Modelo B - ARMA(5,0,5)
modeloB <- regexpo.ErrorARMA(respuesta = yt,
                             names.param = parameter_names,
                             data = x,
                             newdata = x_pronosticos,
                             order = c(5,0,5), method = "ML")
#
resid_ajuste_B <- residuals(modeloB)
#
coef_B <- coef(modeloB)
coef_B
#
Yt_hat_B <- fitted(modeloB)
Yt_hat_B
#
num_params_B <- modeloB$p
num_params_B
# 
CriteriosB <- exp.crit.inf.resid(residuales = resid_ajuste_B,n.par = num_params_B)
CriteriosB
#
Yt_pron_B <- modeloB$forecast
Yt_pron_B
#accuracy(Yt_pron_B,yt_pronostico) # No sé hace debido a que los parametros de regresion no son lineales (CREO)

# 

layout(rbind(c(1,2,3),c(4,5,6)))
plot(resid_ajuste_B)
abline(h = c(limite_inferior, limite_superior), lty = 2)
plot(as.numeric(fitted(modeloB)),resid_ajuste_B)
abline(h = c(limite_inferior, limite_superior), lty = 2)
acf(as.numeric(resid_ajuste_B), ci.type = "ma", lag.max = 36, ci.col = 2, main = "ACF")
pacf(as.numeric(resid_ajuste_B), main = "PACF", lag.max = 36, ci.col = 2)
qqnorm(resid_ajuste_B,main = "Grafico Normal Residuales modelo A")
qqline(resid_ajuste_B,col = 2, lwd = 2)

BP.LB.test(resid_ajuste_B,maxlag = 36, type = "Ljung")
shapiro.test(resid_ajuste_B)
```

```{r}
# Modelo C - ARMA(5,0)(0,1)[12]
modeloC <- regexpo.ErrorARMA(respuesta = yt,
                             names.param = parameter_names,
                             data = x,
                             newdata = x_pronosticos,
                             order = c(5,0,0),
                             seasonal = list(order=c(0,0,1)),
                             method = "ML")
#
resid_ajuste_C <- residuals(modeloC)
resid_ajuste_C
#
coef_C <- coef(modeloC)
coef_C
#
Yt_hat_C <- fitted(modeloC)
Yt_hat_C
#
num_params_C <- modeloC$p
num_params_C
# 
CriteriosC <- exp.crit.inf.resid(residuales = resid_ajuste_C,n.par = num_params_C)
CriteriosC
#
Yt_pron_C <- modeloC$forecast
Yt_pron_C
#accuracy(Yt_Pron_B) # No sé hace debido a que los parametros de regresion no son lineales (CREO)

# 
layout(rbind(c(1,2,3),c(4,5,6)))
plot(resid_ajuste_C)
abline(h = c(limite_inferior, limite_superior), lty = 2)
plot(as.numeric(fitted(modeloC)),resid_ajuste_C)
abline(h = c(limite_inferior, limite_superior), lty = 2)
acf(as.numeric(resid_ajuste_C), ci.type = "ma", lag.max = 36, ci.col = 2, main = "ACF")
pacf(as.numeric(resid_ajuste_C), main = "PACF", lag.max = 36, ci.col = 2)
qqnorm(resid_ajuste_C,main = "Grafico Normal Residuales modelo A")
qqline(resid_ajuste_C,col = 2, lwd = 2)

BP.LB.test(resid_ajuste_C,maxlag = 36, type = "Ljung")
shapiro.test(resid_ajuste_C)


```

```{r}
# Modelo D - 12x12, renglon 4
modeloD <- regexpo.ErrorARMA(respuesta = yt,
                             names.param = parameter_names,
                             data = x,
                             newdata = x_pronosticos,
                             order = c(5,0,8),
                             fixed = c(0,NA,rep(0,2),NA,rep(0,6),NA,NA),
                             method = "ML")
#
resid_ajuste_D <- residuals(modeloD)
resid_ajuste_D
#
coef_D <- coef(modeloD)
coef_D
#
Yt_hat_D <- fitted(modeloD)
Yt_hat_D
#
num_params_D <- modeloD$p
num_params_D
# 
CriteriosD <- exp.crit.inf.resid(residuales = resid_ajuste_D,n.par = num_params_D)
CriteriosD
#
Yt_pron_D <- modeloD$forecast
Yt_pron_D
#accuracy(Yt_Pron_B) # No sé hace debido a que los parametros de regresion no son lineales (CREO)

# 
layout(rbind(c(1,2,3),c(4,5,6)))
plot(resid_ajuste_D)
abline(h = c(limite_inferior, limite_superior), lty = 2)
plot(as.numeric(fitted(modeloD)),resid_ajuste_D)
abline(h = c(limite_inferior, limite_superior), lty = 2)
acf(as.numeric(resid_ajuste_D), ci.type = "ma", lag.max = 36, ci.col = 2, main = "ACF")
pacf(as.numeric(resid_ajuste_D), main = "PACF", lag.max = 36, ci.col = 2)
qqnorm(resid_ajuste_D,main = "Grafico Normal Residuales modelo A")
qqline(resid_ajuste_D,col = 2, lwd = 2)

BP.LB.test(resid_ajuste_D,maxlag = 36, type = "Ljung")
shapiro.test(resid_ajuste_D)


```